臺北高等行政法院判決
　　　　　　　　　　　　　　　　　　 95年度訴字第3616號
　　　　　　　　　　　　　　　.
原　　　告　甲○○
訴訟代理人　丁○○
被　　　告　經濟部智慧財產局
代　表　人　蔡練生（局長）住同上
訴訟代理人　丙○○
參　加　人　專鑫食品機械有限公司
代　表　人　乙○○
訴訟代理人　洪維煌　律師
上列當事人間因發明專利舉發事件，原告不服經濟部中華民國95
年8 月18日經訴字第09506175740 號訴願決定，提起行政訴訟，
經本院命參加人獨立參加訴訟，本院判決如下：
　　主  文
原告之訴駁回。
訴訟費用由原告負擔。
　　事  實
一、事實概要：
    原告前於民國88年12月28日以「瓦斯加熱火管之製造方法」
    （下稱系爭案）向被告申請發明專利，經其編為第00000000
    號審查，准予專利，並於公告期滿後，發給發明第145180號
    專利證書。嗣參加人以其違反核准時專利法第19條、第20條
    第l 項第1 款及第2 項之規定，不符發明專利要件，對之提
    起舉發，案經被告審查，於95年2 月17日以（95）智專三（
    三）05052 字第09520110660 號專利舉發審定書為「舉發成
    立，應撤銷專利權」之處分。原告不服，提起訴願，經遭駁
    回，遂向本院提起行政訴訟。
二、兩造聲明：
　(一)原告聲明（原告未於準備程序及言詞辯論期日到場，聲明及
    陳述依其起訴狀所載）：
    1.訴願決定及原處分均撤銷。
    2.訴訟費用由被告負擔。
  (二)被告聲明：
    1.駁回原告之訴。
    2.訴訟費用由原告負擔。
  (三)參加人聲明：參加人未於準備程序及言詞辯論期日到場，亦
    未提出書狀作何聲明或陳述。
三、兩造之爭點：系爭案是否有違核准審定時專利法第20條第l
    項第1 款及第2 項之規定，不符發明專利要件，而應予以撤
    銷？
  (一)原告主張之理由：
    1.首就系爭案與舉發附件2 （即86年10月1 日公告之第0000
      0000號「改良之瓦斯烤爐紅外線加熱裝置」新型專利案）
      之申請類型係為不同而論：
      (1)舉發附件2 為新型第00000000號專利案件，該案之申請
        日期為84年11月21日，公告日為86年10月1 日，其創作
        人為周國文先生，而系爭案為發明第00000000號專利之
        案件，該案之申請日期為88年12月28日，公告日為90年
        11月21日，其發明人亦和舉發附件2 之創作人同樣皆係
        為周國文先生。由上述對照明顯可看出二案之發明人和
        創作人雖為同一人，但一為先申請之新型專利，而另一
        為後申請之發明專利，且二案申請日係相隔四年之久，
        此一原因則係因前述新型申請案在核准並施行商品化之
        後，廣受業界大量購買販售及使用，為求得物品之量產
        化及優質化，原告遂進而思及改善製造方法，經長久研
        發才得以完成此一有別於傳統技術之製造方法並且提出
        發明專利申請而取得系爭案之專利權。
      (2)舉發附件2 所述為單純的紅外線加熱構造，就專利法而
        言其屬於物件具體構造之新型申請案件。反觀系爭案係
        屬一種方法，而符合專利法所明定的發明專利申請案。
        系爭案和舉發附件2 雖然同樣係運用於瓦斯烤爐之領域
        ，然而舉發附件2 的瓦斯烤爐紅外線裝置僅係在陳述一
        種屬於結果的構造而非為原因及原理，亦即其係在歸納
        出一種構造之結果而已，而非為過程；反觀系爭案則在
        揭露許多不同製造過程當中之一種可以最有效製成該結
        果的製造方法，亦即在歸納出該領域當中一種能夠據以
        實施及量產該結果的製程實施例。
      (3)以下就系爭案與舉發附件2 在技術特徵及功能訴求及解
        決問題的動機等差異性而論：
        就系爭案而言：
          系爭案之技術特徵在於訴求將具有韌性以及延展性的
          金屬片體（例如：不銹鋼或鋁合金）依序施行自動化
          步驟而完成的一種瓦斯加熱火管，自動化步驟包括有
          ：
          (甲)備料步驟：係預先準備一適當規格之長方形板體。
          (乙)成形步驟：主要利用沖壓成型方式，使長方型之板
            體形成一中空狀殼體1 ，該殼體1 具有略成拱形之
            頂部11，沿著頂部11向下呈垂直向延伸成一略微向
            外擴張的矩形夾層10，矩形夾層10之底緣則向外一
            水平向板體12，形成之矩狀夾層10內部係可容置相
            關元件，如陶磁加熱片2 、防護網板4 以及防漏迫
            緊塊5 。
          (丙)切割步驟：係將主要成形之水平向板體12週緣切割
            成所需要之形狀。
          (丁)折彎步驟：係將水平向板體12之長邊垂直向上形成
            彎折部121 ，該設計係為強化結構，使整體加熱火
            管之結構強度增強。
          (戊)沖螺孔步驟：係將水平向板體之平面上沖出螺孔12
            0 ，可供其它相關元件定位之用，其中螺孔120 係
            可選擇性的攻牙或不攻牙，若選擇攻牙，係可直接
            螺絲螺合相關元件，反之，不選擇攻牙的話，即可
            配合螺絲帽將相關元件定位。
          (己)沖上孔步驟：係將殼體1 之頂部11沖壓形成有一瓦
            斯通口7 而可連接一瓦斯管8 ，使得瓦斯可從該瓦
            斯通口7 流入瓦斯加熱火管內。
          據由上述可知，系爭案主要係將具有韌性以及延展性
          的金屬片體，利用備料步驟、成形步驟、切割步驟、
          折彎步驟、沖螺孔步驟之自動化處理方法而製成一瓦
          斯加熱火管，其解決問題的動機在於提供一種具有高
          度創作及簡化步驟之製造方法，達到量產且質佳，並
          能有效節省人力成本以及降低產品不良率，使生產連
          續化等進步性要件之訴求。
        就舉發附件2 而言：
          舉發附件2 之技術特徵係在強調於瓦斯烤爐含有外部
          殼體、隔熱箱瓦斯導管、瓦斯進氣管、紅外線加熱裝
          置、控制裝置烘烤架、升降裝置等必要構件，外部殼
          體與隔熱箱之間形成有可置放相關構件的容置空間，
          容置空間內則設置有可利用瓦斯導管連接瓦斯進氣管
          的加熱裝置與控制裝置，以及可控制升降烘烤架的升
          降裝置等構件；該所述之加熱裝置係包含有殼體，其
          係為直接沖壓而成的中空狀殼體，該殼體大致上係為
          一長方體而具有拱形之頂部，沿著頂部向下呈垂直向
          延伸成一略為向外擴張的矩形夾層，矩狀夾層之底緣
          則向外形成一水平向板體，該板體在沿著長邊的外緣
          並垂直向上形成有彎折部，其中該頂部近中央處並設
          置有一可連接瓦斯管路的通口；以及陶磁加熱片，係
          跨置於前述殼體內部適當處而相對於矩狀夾層內緣面
          。另，舉發附件2 所訴求之特徵在於該加熱裝置更可
          設置有一導流器，其大致上係定位置放於殼體內部之
          適當處的，該導流器包括有一可鎖合於殼體頂部的長
          直板體、以及設置在長直板體之上且鄰於頂部及與頂
          部形成有適當間距的導流板。
        由上述可歸納出，系爭案之特徵係在訴求藉著具有韌
          性以及延展性的金屬片體經過備料步驟、成形步驟、
          切割步驟、折彎步驟、沖螺孔步驟之處理方法而製成
          瓦斯加熱火管之具體方法，其動機在於解決生產流程
          中之缺失而研發出最具進步性且為高度創作之方法的
          發明專利。反觀舉發附件2 之特徵則係在訴求加熱裝
          置設有一定位置放於殼體內部的導流器，且該導流器
          包括有一可鎖合於殼體頂部的長直板體，以及設置在
          長直板體之上且鄰於頂部及與頂部形成有適當間距的
          導流板，其僅係在訴求一種具體構造物，其動機在於
          解決習知瓦斯加熱火管在構造上的缺失所為之新型專
          利，並未論及量產及產製之方法，是以，二者之差異
          誠至為明顯。
    2.次就訴願機關審定「訴願駁回」之內容而論：
      (1)本件訴願機關及被告完全係以已經公告的新型之裝置結
        構，主觀的去推論系爭案發明之步驟程序，進而認定系
        爭案不具進步性，但所謂進步性之討論，應係在已具有
        新穎性之要件後加以探討。系爭案之製造過程既然係為
        具有新穎性者，則其進步性之有無斷然不可純粹以構造
        之揭示雷同就直接推定為相同而不具有進步性，應該以
        是否具有相同之製作方法公開在先而推定其是否為相同
        ，否則即係未盡調查之能事而有危害人民權益。爭議案
        件在審查過程中，原處分機關應盡到調查之能事，斷然
        不可在未經過詳細調查而以質疑或請教發明人…等關係
        人之狀況下，即主觀採信其中一造之說詞，蓋因質疑或
        證據若都以「想當然爾」之推論而偏袒其中一方，則此
        一審定結果將對另一方造成權益上之極大損失，而訴願
        機關與被告在審定系爭案上顯然並未盡到調查之能事。
      (2)舉發附件2 僅係創作人所創作之一裝置構造之結果，而
        該結果係能有多種製造程序途徑可以選擇的，然該多種
        程序卻不一定係為如同系爭案之唯一或最佳之步驟。而
        系爭案即為原創作人在經過長時間的專業領域經驗及過
        程中所作出之總結，並歸納出其係最為有效率的方法而
        可以達成自動化量產、節省人力、品質又好的製造流程
        。據此可知，因（製程）與果（構造）絕對不能在主觀
        上強行認為係屬相同之標的或領域。是以縱然系爭案與
        舉發附件2 使用在紅外線瓦斯烤爐的領域雷同，但經詳
        細分析後即可歸納出系爭案與舉發附件2 在技術特徵及
        功能訴求及所欲解決問題的動機明顯仍有完全相異之處
        。
  (二)被告主張之理由：
    1.縱使如原告所述舉發附件2 與系爭案申請專利類型不同，
      惟請求不同的專利保護，與論究舉發證據是否揭露系爭案
      之技術內容時，並無衝突之處，蓋舉發證據之所有內容均
      屬系爭案申請前即已存在之先前技術，均可作為論證專利
      要件的依據，而非僅能以證據訴求的特徵作為比較的標的
      ，舉發附件2 專利說明書已明確具體指出系爭案的製造程
      序，足以證明系爭案不具專利要件。
    2.製作一項物品的製造方法或步驟可能有多種不同方法，惟
      系爭案的特徵訴求在於藉由具有韌性及延展性之金屬片經
      過備料步驟、成形步驟、切割步驟、折彎步驟、沖螺孔步
      驟之處理方法以製成瓦斯加熱火管，而舉發附件2 於專利
      說明書第6 頁第3 段中業已明白揭露「利用直接沖壓方式
      而成的中空殼體，該殼體大致上係為一長方體而具有略成
      拱形之頂部，沿著頂部向下呈垂直向延伸成一略微向外擴
      張的矩狀夾層，矩狀夾層之底緣則向外形成一水平向板體
      ；該板體在沿著長邊的外緣並垂直向上形成有彎折部，其
      中該頂部近中央處並設置有一可連接瓦斯管路的通口」，
      舉發附件2 在創作說明中已明白揭載如系爭案相同的製造
      程序，舉發附件2 已揭露系爭案技術內容。
    3.舉發附件2 與系爭案的創作人為同一人，系爭案的創作內
      容已於舉發附件2揭露。
　　理  由
甲、程序部分：
    原告經合法通知，無正當理由而未於言詞辯論期日到場，核
    無行政訴訟法第218條、民事訴訟法第386條各款所列情形，
    爰依被告之聲請，由其一造辯論而為判決。
乙、實體部分：
一、系爭案係於88年12月28日申請專利，被告於90年10月25日審
    定准予專利，則系爭案有無應不予專利之原因，應以核准審
    定時所適用之83年1 月21日修正公布之專利法為斷。次按，
    凡利用自然法則之技術思想之高度創作，而可供產業上利用
    者，固得依系爭案核准時專利法第19條暨第20條第1 項之規
    定申請取得發明專利。惟如「申請前已見於刊物或已公開使
    用者」或其「發明係運用申請前既有之技術或知識，而為熟
    習該項技術者所能輕易完成時」，仍不得依法申請取得發明
    專利，復為同法第20條第1 項第1 款及第2 項所明定。
二、系爭案係瓦斯加熱火管之製造方法專利，依其專利說明書之
    記載，申請專利範圍係：
1.一種瓦斯加熱火管之製造方法，其特徵在於針對一種具有韌性
  以及延展性的金屬片體（例如不銹鋼或鋁合金）依序施行如下
  之步驟：備料步驟，係預先準備一適當規格之長方形板體；成
  形步驟，主要利用沖壓成形方式，使長方形之板體形成一中空
  狀殼體，該殼體具有略成拱形之頂部，沿著頂部向下呈垂直向
  延伸成一略微向外擴張的矩狀夾層，矩狀夾層之底緣則向外形
  成一水平向板體；切割步驟，係將主要成形之水平向板體週緣
  切割成所需要之形狀；折彎步驟，係將水平向板體之長邊垂直
  向上形成彎折部；沖螺孔步驟，係將水平向板體之平面上沖出
  數個螺孔；沖上孔步驟，係將殼體之頂部沖壓形成有一瓦斯通
  口而可連接一瓦斯導管。
2.依據申請專利範圍第1 項所述之瓦斯加熱火管之製造方法，其
  中瓦斯導管之成形方式，其主要利用兩片呈弧狀之板體結合而
  成一管狀體，且該兩板體結合方式係以捲的方式，將兩板體
  之長邊相互捲而緊密連結在一起。
3.依據申請專利範圍第1 項或第2 項所述之瓦斯加熱火管之製造
  方法，其中瓦斯導管係與殼體頂部之通口係可以點焊方式將瓦
  斯導管與殼體頂部之通口相連接者。
4.依據申請專利範圍第2 項所述之瓦斯加熱火管之製造方法，其
  中該瓦斯導管之前端係可利用一瓦斯接頭與而形成瓦斯通路。
5.依據申請專利範圍第2 項所述之瓦斯加熱火管之製造方法，其
  中該瓦斯接頭成形係利用沖壓方式將板體先行沖成均勻的杯狀
  體，而後再利用擠壓方式將該杯狀體之斜度加大變化呈喇叭狀
  ，同時再將一特定形狀之板體套接於該瓦斯接頭之開口上。
6.依據申請專利範圍第1 項所述之瓦斯加熱火管之製造方法，其
  中螺孔係可選擇性的攻牙或不攻牙。
7.依據申請專利範圍第1 項所述之瓦斯加熱火管之製造方法，依
  據該方法所製成之瓦斯加熱火管包含有：一矩狀夾層，大致上
  係為一長方體之中空狀矩狀夾層，矩狀夾層底緣向外延伸一水
  平板體，該水平板體上有接合孔；一頂部，係從矩狀夾層向上
  延伸，略為向內縮減，形成大致上稱為類似一矩形體且為略成
  拱形；一瓦斯通口，形成於頂部上方之中央處；一陶磁加熱片
  ，可被定位而跨置於矩狀夾層與頂部之間而鄰置於矩狀夾層內
  緣側；一導流板，置於頂部內部，與頂部有適當間距。
8.依據申請專利範圍第7 項所述之瓦斯加熱火管之製造方法，其
  中導流板與頂部之間形成有一擋片，設置在導流板之上而與頂
  部有適當間距，其位置以偏離瓦斯通口中心點的不對稱狀為佳
  。
9.依據申請專利範圍第7 項所述之瓦斯加熱火管之製造方法，該
  水平板體長邊向外延伸而垂直向上形成彎折部，該設計係為強
  化結構，使整體加熱火管之結構強度增強。
10.依據申請專利範圍第8 項所述之瓦斯加熱火管之製造方法，
   其中該擋板設置在導流板之設定位置，其距離比值係以瓦斯
   直進的方向與回衝方向之比值為1:2 為較佳。
三、舉發證據附件2 為86年10月1 日公告之第00000000號「改良
    之瓦斯烤爐紅外線加熱裝置」新型專利案，舉發證據附件2
    之創作人為周國文，與系爭案發明人周國文為同一人。舉發
    證據附件2 於其專利說明書中第6 頁第3 段中已載明「利用
    直接沖壓方式而成的中空殼體，該殼體大致上係為一長方體
    而具有略成拱形之頂部，沿著頂部向下呈垂直向延伸成一略
    微向外擴張的矩狀夾層，矩狀夾層之底緣則向外形成一水平
    向板體；該板體在沿著長邊的外緣並垂直向上形成有彎折部
    ，其中該頂部近中央處並設置有一可連接瓦斯管路的通口」
    ，舉發證據附件2 第6 圖亦顯示其水平向板體之平面上沖出
    數個螺孔。因此，系爭案瓦斯加熱火管之製造方法，包括備
    料步驟、成形步驟、切割步驟、折彎步驟、沖螺孔步驟、沖
    上孔步驟已為舉發證據附件2 前述專利說明書記載之內容揭
    露其製法技術，系爭案申請專利範圍第1 項所主張之步驟方
    法，係申請前即有相同之前案技術公開在先，系爭案申請專
    利範圍第1 項不具新穎性。
四、系爭案申請專利範圍第2 項附屬項界定瓦斯導管之成形方式
    ，其主要利用兩片呈弧狀之板體結合而成一管狀體，且該兩
    板體結合方式係以捲的方式，將兩板體之長邊相互捲而
    緊密連結在一起。而舉發證據附件2 第1 圖、第2 圖之瓦斯
    導管20、30未說明結合方式，尚難謂系爭案申請專利範圍第
    2 項不具新穎性，但由舉發證據附件2 圖式瓦斯導管之構造
    觀之，其捲結合方式乃熟習該項技藝者利用舉發附件2 可
    輕易完成者。因此舉發證據附件2 可證明系爭案申請專利範
    圍第2 項不具進步性。系爭案申請專利範圍第3 項附屬項界
    定方法，其中瓦斯導管係與殼體頂部之通口係可以點焊方式
    將瓦斯導管與殼體頂部之通口相連接者。而舉發證據附件2
    說明書第9 頁後段至第10頁前段已載明「殼體9 與通口94之
    間的結合方式係可採用等效於螺合固接的類如點焊900 之焊
    接方式」，因此，系爭案申請專利範圍第2 項附屬項之技術
    內容於申請前已見於舉發證據附件2 ，舉發證據附件2 可證
    明系爭案申請專利範圍第3 項不具新穎性。系爭案申請專利
    範圍第4 項附屬項界定瓦斯導管之前端係可利用一瓦斯接頭
    9 與而形成瓦斯通路部分，舉發附件2 之第2 、3 、4 、6
    、7 圖式中亦可明顯看出與系爭案瓦斯接頭9 相同之結構，
    舉發證據附件2 可證明系爭案申請專利範圍第4 項不具新穎
    性。系爭案申請專利範圍第5 項界定瓦斯接頭成形係利用沖
    壓方式將板體先行沖成均勻的杯狀體，而後再利用擠壓方式
    將該杯狀體之斜度加大變化呈喇叭狀，同時再將一特定形狀
    之板體套接於該瓦斯接頭之開口上之步驟，於舉發附件2雖
    未見明白揭示，尚難謂系爭案申請專利範圍第5 項不具新穎
    性。但舉發附件2 圖式第2 、3 、4 、6 、7 圖式已可見與
    系爭案瓦斯接頭9 相同之形狀結構，熟習該項技藝者利用舉
    發證據附件2 之習知技術亦可輕易完成該附屬項之實施步驟
    ，舉發證據附件2 可證明系爭案申請專利範圍第5 項不具進
    步性。系爭案申請專利範圍第6 項附屬項界定螺孔係可選擇
    性的攻牙或不攻牙，舉發附件2 之螺孔於說明書雖未說明攻
    牙與否，尚難謂系爭案申請專利範圍第6 項不具新穎性。但
    由舉發證據附件2 圖式螺孔構造，攻牙或不攻牙係屬熟悉該
    項技藝者利用舉發附件2 所已揭露之結構，依事實需要加以
    選擇而可輕易完成者。因此，舉發證據附件2 可證明系爭案
    申請專利範圍第6 項不具進步性。系爭案申請專利範圍第7
    項附屬項界定瓦斯加熱火管包含有：一矩狀夾層，大致上係
    為一長方體之中空狀矩狀夾層，矩狀夾層底緣向外延伸一水
    平板體，該水平板體上有接合孔；一頂部，係從矩狀夾層向
    上延伸，略為向內縮減，形成大致上稱為類似一矩形體且為
    略成拱形；一瓦斯通口，形成於頂部上方之中央處；一陶磁
    加熱片，可被定位而跨置於矩狀夾層與頂部之間而鄰置於矩
    狀夾層內緣側；一導流板，置於頂部內部，與頂部有適當間
    距。而舉發證據附件2 第6 頁第3 段亦揭示矩狀夾層、頂部
    、瓦斯通口、陶磁加熱片、導流板，舉發證據附件2 可證明
    系爭案申請專利範圍第7 項不具新穎性。系爭案申請專利範
    圍第8 項界定導流板與頂部之間形成有一擋片60，設置在導
    流板6 之上而與頂部11有適當間距，其位置以偏離瓦斯通口
    中心點的不對稱狀為佳。而舉發證據附件2 第6 圖亦已揭露
    相同之導流器96（即系爭案之導流板）、導流板961 （即系
    爭案之擋片60），導流板961 設置於導流器之上而與頂部有
    適當間距，其位置亦設於偏離瓦斯通口中心點而形成不對稱
    狀。因此，舉發證據附件2 可證明系爭案申請專利範圍第8
    項不具新穎性。系爭案申請專利範圍第9 項附屬項界定水平
    板體長邊向外延伸而垂直向上形成彎折部，該設計係為強化
    結構，使整體加熱火管之結構強度增強，亦已見於舉發證據
    附件2 水平向板體長邊向外延伸而垂直向上形成彎折部，舉
    發證據附件2 可證明系爭案申請專利範圍第9 項不具新穎性
    。系爭案申請專利範圍第10項附屬項界定該擋板設置在導流
    板之設定位置，其距離比值係以瓦斯直進的方向與回衝方向
    之比值為1:2 為較佳。此部分於舉發附件2 雖未見揭示，尚
    難謂系爭案申請專利範圍第10項不具新穎性。但由舉發證據
    附件2 圖式第3 、4 、6 、7 圖構造與系爭案完全相同觀之
    ，該附屬特徵亦屬熟悉該項技藝者利用舉發證據附件2 圖式
    所揭露之內容而可輕易完成者，舉發證據附件2 可證明系爭
    案申請專利範圍第10項不具進步性。
五、從而被告以系爭案有違核准審定時專利法第20條第1 項第1
    款及第2 項之規定，而為舉發成立，應撤銷專利權之處分，
    於法核無不合。訴願決定予以維持，亦屬妥適。原告主張前
    詞，認經詳細分析後即可歸納出系爭案與舉發證據附件2 在
    技術特徵及功能訴求及所欲解決問題的動機明顯仍有完全相
    異之處，請求撤銷訴願決定及原處分，為無理由，應予駁回
    。
據上論結，本件原告之訴為無理由，爰依行政訴訟法第98條第3
項前段、第218條、民事訴訟法第385條第1項前段，判決如主文
。
中　　華　　民　　國　　96　　年　 　8　　月　　9　　 日
                          第三庭審判長法　官  姜素娥
           　　　　　　　　　     　　法　官　曹瑞卿
           　　　　　　　　　     　　法　官  陳國成
上為正本係照原本作成。
如不服本判決，應於送達後20日內向本院提出上訴狀並表明上訴
理由，如於本判決宣示後送達前提起上訴者，應於判決送達後20
日內補提上訴理由書（須按他造人數附繕本）。
中　　華　　民　　國　　96　　年　 　8　　月　　9　　 日
      　　　　　　　　　   　 　      書記官  王英傑
